【裁判字號】    98,上重訴,14
【裁判日期】    980918
【裁判案由】    詐欺等
【裁判全文】
臺灣高等法院高雄分院刑事判決        98年度上重訴字第14號
上  訴  人
即  被  告  己○○
            壬○○
上列二人共同
選任辯護人  侯勝昌  律師
            陳裕文  律師
            朱淑娟  律師
上  訴  人
即  被  告  辛○○  男  民國○.
                    身分證統一.
                    住高雄市旗.
                    住高雄市前.
            庚○○  男  民國○.
                    身分證統一.
                    住高雄市○.
            癸○○  男  民國○.
                    身分證統一.
                    住高雄市○.
            乙○○  男  民國○.
                    身分證統一.
                    住屏東縣瑪.
            丁○○  男  民國○.
                    身分證統一.
                    住高雄市○.
            戊○○  男  民國○.
                    身分證統一.
                    住高雄市○.
上列一人
選任辯護人  陳里己  律師
            楊啟志  律師
            陳勁宇  律師
上列上訴人因詐欺等案件，不服臺灣高雄地方法院中華民國98年
4 月14日96年度重訴字第77號第一審判決（起訴案號：臺灣地方
法院檢察署96年度偵字第11306 、23084 號），提起上訴，本院
判決如下：
    主  文
原判決關於己○○、壬○○、辛○○、庚○○、癸○○、乙○○
、丁○○、戊○○部分撤銷。
己○○、壬○○共同犯詐欺得利罪，各處有期徒刑柒月，均減為
有期徒刑參月又拾伍日，如易科罰金，以新臺幣壹仟元折算壹日
。
己○○、壬○○其餘被訴部分無罪。
辛○○、庚○○、癸○○、乙○○、丁○○、戊○○，均無罪。
    事  實
一、己○○、壬○○係夫妻關係，二人在高雄市小港區小港漁港
    經營地下油行，渠等明知行政院農業委員會漁業署（下簡稱
    漁業署）補貼有漁業證照之船舶以優惠價格購買甲種漁船動
    力用油（於本案期間每公秉享有補貼金額新臺幣【下同】1,
    662 元另免徵貨物稅【每公秉3,990 元】暨營業稅【中油公
    司牌告價百分之五】），僅能用以從事漁撈事業，且具有漁
    業證照之漁船，因實際從事漁撈事業而須向加油站購買甲種
    漁船動力用油時，應出示「漁業動力用油購油手冊」及「機
    漁船（含船員）進出港檢查表」，向加油站申購，加油站再
    依「進出港檢查簿」上港檢單位所登載之進出港時間為依據
    ，計算該漁船所能購買甲種漁船動力用油之上限後，依該漁
    船所欲購買之數量，以優惠價格販售。己○○、壬○○為圖
    謀變賣漁業動力用油以賺取差價，二人竟共同基於意圖為自
    己不法利益之犯意聯絡，於95年10月19日，推由己○○持其
    所有順海利6 號漁船（漁船統一編號︰CT2-3010號）形式上
    合於規定之「漁業動力用油購油手冊」及「機漁船（含船員
    ）進出港檢查表」等資料，在高雄市小港區中洲加油站，隱
    瞞非將漁業署補助甲種漁船用油使用在漁撈作業，而係購油
    轉賣之事實，虛偽買進漁業動力用油，使加油站從業人員誤
    認該漁船將出海作業而陷於錯誤，依「進出港檢查簿」上港
    檢單位所登載之進出港時間為依據後，以「優惠漁船動力用
    油」價格販售甲種漁船動力用油6.6 公秉予己○○，己○○
    向加油站以優惠價格購買甲種漁船動力用油後，再加價轉售
    以賺取差價，壬○○則負責聯絡買主及登載帳冊，己○○、
    壬○○以此方式詐得政府補貼款及免徵營業稅、貨物稅之不
    法利益43,995.6元。嗣於96年4 月14日凌晨，在高雄市小港
    漁港，己○○、壬○○正準備販售汽油時，為警查獲。
二、案經臺灣高雄地方法院檢察署檢察官及臺灣苗栗地方法院檢
    察署檢察官共同指揮行政院海岸巡防署、法務部調查局苗栗
    縣調查站、苗栗縣政府警察局及臺中縣政府警察局偵查起訴
    。
    理  由
甲、有罪部分
一、卷附被告壬○○所書寫之帳冊，其上記載有購油之對象、數
    量等內容，性質屬被告壬○○於審判外之書面陳述，惟被告
    壬○○業於調查局及檢察事務官詢問中，就其所見聞知悉之
    相關事實明確陳述，並說明其製作上述帳冊之依據，該帳冊
    所載內容因而已屬於被告壬○○所為供言之一部（最高法院
    97年度台上字第3478號判決參照），自得與供詞合併作為證
    據。
二、訊據被告己○○、壬○○均坦承有於前開時地購入漁業動力
    用油後轉賣之事實，惟矢口否認有何詐欺得利犯行，一致辯
    稱：向加油站購買補助甲種漁船動力用油時，所持簿冊均為
    真正，並未施用詐術云云。經查：
  (一)上揭被告己○○、壬○○以出海捕魚之名義買進甲種漁船動
    力用油後轉賣，以購取差價等情，業經被告己○○、壬○○
    坦承不諱，被告己○○於偵查中明確供述：95年10月19日加
    完油，就沒有出港，將油抽走賣掉了，順海利6 號是專門盤
    油用的等語。此外，並有行政院農業委員會漁業署96年5 月
    7 日漁二字第0961211775號函附順海利6 號漁船歷史購油紀
    錄、被告壬○○登載之帳冊附卷可稽。
  (二)按優惠漁船動力用油之核配，於95年12月31日以前，係依照
    經濟部所頒定之「臺灣地區漁船油核配辦法」，其內容為按
    漁船進出港安檢時間核配優惠用油量，最高以加滿船上油槽
    為限，該辦法第9 條、第11條定有明文；並經證人即行政院
    農業委員會漁業署法制人員丑○○於原審證述甚詳（參原審
    卷(四)第250 頁）。又上開辦法第2 條規定：「凡領有漁業執
    照之動力漁船、舢舨、漁筏，均得依本辦法申請配購漁船油
    。」，雖未明文規定申請配購漁船油須用作漁業使用，但於
    該辦法第14條規定：「漁船油不得轉借、轉售、移作他用、
    改變品質或無故在路上存置。」，第15條規定：「設有漁船
    加油站之地區，漁船主所申購之漁船油，須直接裝入漁船油
    槽，不得駁裝或裝入陸上油桶；漁會代購之漁船油，應由漁
    會監督保管，並裝入船上油槽。船上漁船油不得抽離該船。
    」，違反者該辦法第19條定有罰則。依上開條文觀之，顯然
    該辦法之目的係將優惠漁船用油核配予「領有漁業執照」且
    「作漁業使用」之漁船。故上開「臺灣地區漁船油核配辦法
    」其目的係將優惠漁業用油核配予「領有漁業執照」且「作
    漁業使用」之漁船至明，此亦可由證人即高雄市小港區漁會
    漁船加油站漁船用油核配員子○○於原審審理中證稱：若知
    悉漁船加油之後，不是出港航行作業之用，雖該漁船相關資
    料都符合配油規定，仍然不會販售漁業用油予該漁船等語甚
    明。故領有漁業執照及前次出海時數之漁船，雖形式上已符
    合購油之條件，然本次購油目的若非作漁業使用，因與上開
    「臺灣地區漁船油核配辦法」規範目的相違背，加油站人員
    仍不會依照上開辦法予以加油。然購油價格有「一般牌告價
    格」或「優惠補助用油價格」之區別，「一般牌告價格」不
    涉及補貼，自無須提供相關簿冊予加油站人員查核，因之漁
    民前往加油時，若未提出相關簿冊予加油站人員，加油站人
    員當認其購油目的非作漁業使用。反之若漁民提供漁業動力
    用油購油手冊等相關簿冊，則加油站人員自會認為漁民購油
    目的係作漁業使用，而依上開辦法以優惠價格販售漁船動力
    用油。因之加油站人員決定各該漁船本次加油之目的，是否
    供作漁業使用，當係依照漁民有無提供相關簿冊而決定。則
    漁民基於變賣賺取差價之目的購買漁船動力用油，卻持形式
    上合於規定之「漁業動力用油購油手冊」及「機漁船（含船
    員）進出港檢查表」等簿冊予加油站人員加油時，客觀上已
    讓加油站人員誤認其購油目的係為作漁業使用而陷於誤錯，
    致依照上開辦法，以優惠價格，販售所購買之油品。故被告
    己○○基於變賣賺取差價之目的而持形式上合法之簿冊等相
    關資料，向加油站申請購買甲種漁船動力用油，其已具有不
    法所有之意圖而向加油站人員施用詐術，且加油站人員因而
    陷於誤錯，依照優惠價格販售油品，被告己○○所為已屬詐
    欺行為甚明。
  (三)被告己○○本應以「一般牌告價格」購買甲種漁船動力油，
    卻以持簿冊之詐術，使加油站人員誤認其係欲從事漁撈作業
    而以「優惠補助用油價格」販售，被告己○○因而獲得政府
    補貼款及免徵貨物稅、營業稅之不法利益。另自94年7 月1
    日起至96年6 月30日止，甲種動力漁船用油政府補貼款為每
    公秉優惠補貼1,662 元，貨物稅為每公秉3,990 元，營業稅
    則係按中油公司所公告之牌告售價百分之五計算，業據證人
    即行政院農業委員會漁業署法制人員丑○○於原審審理中證
    述明確（參原審卷(四)第250 頁、第252 頁），並有行政院農
    業委員會漁業署96年9 月5 日漁二字第0961224383號函在卷
    可憑。又依據台灣中油股份有限公司高雄營業處之牌價表所
    示，中油公司於95年10月11日調整之一般牌告油價含稅單價
    為20,877元 (包括補助款、貨物稅、營業稅在內)， 給漁民
    單價為14,231元，有該牌價表在卷可參 (原審卷4 第272 頁
    ）。據此計算，被告己○○詐欺犯行所得之不法利益為4386
    3.6 元 (即20877 元-14231元=6646 元×6.6 公秉=43863.3
    元)。
  (四)被告己○○、壬○○係夫妻關係，二人共同經營地下油，被
    告壬○○負責聯絡買主及登載帳冊，目的係為購取差價，此
    為其二人所是認。故被告壬○○對於被告己○○基於轉售圖
    利之不法目的，隱瞞非供漁業使用，持順海利6 號漁船之漁
    船動力用油購油手冊及進出港檢查表等相關簿冊向中油詐購
    甲種漁船動力用油之情事，自應知之甚詳，被告壬○○應係
    知情共犯，且分擔轉售圖利之行為，甚為明灼。
  (五)綜上所述，被告己○○、壬○○所辯，核係飾卸之詞，不足
    採信。本件事證明確，被告己○○、壬○○犯行洵堪認定。
三、按刑法第339 條第2 項之詐欺得利罪，係以意圖為自己或第
    三人不法之所有，以詐術取得財產上不法之利益或使第三人
    得之者，為其構成要件，此與同條第1 項詐欺取財罪，使人
    將財物交付之情形有別。本件如前所述，優惠漁船用油，係
    售予供漁撈事業使用之漁船，被告己○○、壬○○非供漁撈
    事業使用，卻持形式上合法之簿冊等資料購買優惠漁船用油
    ，即係以詐術使加油站人員，誤認其等加油係供漁業使用而
    以優惠價格販售漁船用油，其等將因而獲取政府補貼款及免
    徵貨物稅、營業稅之不法利益。核被告己○○、壬○○所為
    ，係犯刑法第339 條第2 項之詐欺得利罪（參大法官釋字14
    3 號解釋、司法院院解字2920號解釋）。公訴人認被告己○○、壬○○所為係犯同法第339 條第1 項之詐欺取財罪，尚
    有未洽，起訴法條應予變更。被告己○○、壬○○間，就上
    開犯行互有犯意聯絡及行為分擔，均為共同正犯。
四、原判決就被告己○○、壬○○上開犯行，據以論處罪刑，固
    非無見。惟查：(一)原判決認定被告己○○、壬○○詐欺得利
    43,995.6元，尚有未合。(二)原判決認定被告己○○、壬○○
    上開詐欺犯行犯罪時間係於95年12月19日，核與卷內證據不
    符，認定事實顯有違誤。(三)原判決認為被告己○○、壬○○
    與辛○○、庚○○、癸○○、丁○○、乙○○就上開犯行有
    共犯關係，亦有未恰 (詳如後述)。 被告己○○、壬○○上
    訴意旨否認詐欺犯行，雖無理由；惟原判決暨有上開瑕疵，
    自應由本院將原判決關於被告己○○、壬○○上開犯行部分
    撤銷改判。爰審酌被告己○○、壬○○為貪圖利益而以詐術
    向中油購買甲種漁船動力用油，辜負政府照顧漁民之美意，
    誠屬不該，惟念渠等所得不法利益非鉅，犯後坦承大部分犯
    行，態度尚佳等一切情狀，均量處如主文第2 項所示之刑，
    並諭知易科罰金之折算標準。又被告己○○、壬○○犯罪時
    間，在96年4 月24日以前，核於中華民國96年罪犯減刑條例
    第2 條第1 項第3 款規定，應均減其宣告刑二分之一。扣案
    之甲種漁船動力用油60,300公升，並無證據足以證明係被告
    己○○、壬○○犯本件詐欺得利罪所得之物；另扣案之帳冊
    9 本、電話簿1 本及工作估價單等物，並非被告己○○、壬○○直接供犯本件詐欺得利罪所用之物；均不予宣告沒收。
乙、無罪部分
一、公訴意旨另以：
  (一)被告己○○、壬○○、辛○○、庚○○、丁○○、癸○○、
    丙○○ (業經撤回上訴)、 印尼籍漁工AHMA D RISKON （譯
    名：阿曼）、AKHMAD FAOZI（譯名：阿門）（2 名印尼籍漁
    工由檢察官另行不起訴處分）及陳愛策 (由原審法院判決)
    、綽號豬尾男子等人共同組成盜賣漁業署補助甲種漁船用油
    之集團。該集團與在高雄縣附近海域從事捕魚工作之順長財
    號（該漁船統一編號：CT4-1571號）船長戊○○、聖滿春號
    （該漁船統一編號：CT4-1221號）船長王資文（另由原審法
    院判決）、海順財號（該漁船統一編號：CT4-1241號）船長
    洪清輝（另由原審法院判決）、和吉發號（該漁船統一編號
    ：CT4-1225號）船員郭和順（另由原審法院審理）及其他不
    詳漁民及漁船，渠等明知漁業署補助漁船用油係為供漁民漁
    撈作業使用，不得違法轉售他人，竟共同基於意圖為自己不
    法所有之犯意聯絡，自95年8 月8 日起至96年4 月14日為警
    查獲止，於上開船長、船員在高雄市小港區漁會漁船加油站
    加油時，事先由壬○○與船長談妥購買數量或由己○○在加
    油站當場與船長約定可讓售甲種漁船用油之數量後，隨即由
    上開船長、船員隱瞞非將漁業署補助甲種漁船用油使用在漁
    撈作業，而係將購油轉賣之事實，並在補充漁船油申請書上
    表明「本漁船之週轉油量，已……出海作業耗用，請予補充
    為荷」，使高雄市小港區漁會漁船加油站從業人員陷於錯誤
    ，依航行讀取器所讀取出之出海時數，於如附表一所示之時
    間，如數核配如附表一所示甲種漁船用油，使該集團與上開
    船長因而獲得漁業署補助金額如附表一所示之不法利益，並
    於上開船長、船員加油當日，由被告壬○○或己○○持現金
    至小港區漁會加油站繳納向船長、船員收購甲種漁船用油之
    費用，並另以每200 公升（即俗稱之1 粒）高於市價新台幣
    （下同）100 元至150 元之價格支付該船長、船員，另於96
    年3 月27日因收購甲種漁船用油數量龐大非永豐1 號及順海
    利6 號所能承載，竟與源陞財號（漁船統一編號：CT3-3807
    號）船長陳愛策約定以源陞財號代為裝載購得之甲種漁船用
    油202 粒，供該集團抽至3.5 噸改裝油罐車，而由壬○○支
    付每粒40元之船工錢作為報酬，總計該油蟲集團以上開方式
    詐得漁業署補助甲種漁船用油總數量如附表二所示達到2 萬
    9883.9粒，亦即597 萬6780公升。待該船加油完畢，己○○
    隨即指揮丙○○、癸○○、阿曼、阿門或庚○○，在高雄市
    小港漁港內購得之甲種漁船用油抽至（此即該集團所稱之盤
    油）滿富順號、永豐1 號（漁船統一編號︰CT4-1082號)，
    因滿富順號燒燬後為專供該集團盤油使用，由己○○、壬○○於96年2 月間，以每月15萬元代價向原船主謝旺志租用）
    或順海利6 號。待盤油完畢後，由壬○○以電話聯絡下游買
    主，並同時僱請把風人員及駕駛3.5 噸改裝油灌車司機，利
    用夜間或凌晨在高雄市小港漁港或紅毛港等處，將上開詐得
    之甲種漁船用油抽至3.5 噸改裝油灌車，並載運至高雄市○○區○○路2 之1 德林運輸交通公司或高雄市○○路大鵬重
    車修配廠賣予下游買主林文加、林裕勝及林秋隆（均經原審
    法院判決無罪確定）等人，而該集團以上開方式賣出之甲種
    漁船用油總數量如附表三所示合計達1 億186 萬7825元。嗣
    於96年4 月14日晚間，己○○指揮丙○○、癸○○、阿曼及
    阿門將裝載有詐得甲種漁船用油之永豐1 號、順海利6 號開
    往小港漁港，並固定船隻準備開始抽油工作；而壬○○、辛○○則在裝有無線電話機之車號9355-GP 號休旅車上負責監
    控現場以及到地磅站會磅，另壬○○以1000元至1500元代價
    僱用庚○○、楊俊明、黃顯閎（後二人業經原審法院判決無
    罪確定）等人，在高雄市小港漁港碼頭及漁會3 樓附近，以
    無線電話機聯絡，負責把風、警戒工作，再以每趟500 元代
    價僱用乙○○、甲○○ (經本院駁回其上訴在案)、 潘明鴻
    、郭聰輝（均經原審法院判決無罪確定）分別駕駛車牌號碼
    3957-MF 、1600 -JP、1676-XB 、982-GZ等3.5 噸改裝油灌
    車，由己○○、丙○○等人將永豐1 號及順海利6 號上所詐
    得之甲種漁船用油依序抽至3.5 噸改裝油灌車後隨即運往大
    鵬重車修配廠交付予下游買主所僱請之大型油灌車。嗣於同
    日凌晨2 時5 分許，為警當場在永豐1 號上查獲抽取甲種漁
    船用油之己○○、丙○○、癸○○、阿曼及阿門；另在大鵬
    重車修配廠查獲3.5 噸改裝油罐車司機乙○○、潘明鴻、郭
    聰輝、甲○○，並扣得前揭4 台改裝油罐車；總計在上開油
    罐車中扣得6 萬300 公升甲種漁船用油，並同時持法院核發
    之搜索票在壬○○、己○○住處等地查扣帳冊筆記本9本 、
    電話簿1 本、內有12,100辛○○薪資袋及工作估價單等物。
    因認被告己○○、壬○○、辛○○、庚○○、癸○○、丁○○、乙○○、戊○○等人均涉犯刑法第339 條第1 項之詐欺
    罪嫌。
  (二)事實欄所載被告己○○、壬○○之詐欺犯行，被告辛○○、
    庚○○、癸○○、丁○○、乙○○基於上述之分工方式，亦
    參與其中。因認被告辛○○、庚○○、癸○○、丁○○、乙○○此部分亦涉犯刑法第339 條第1 項之詐欺罪嫌。
二、按犯罪事實應依證據認定之，無證據不得認定犯罪事實，刑
    事訴訟法第154條第2項定有明文。又認定犯罪事實所憑之證
    據，雖不以直接證據為限，間接證據亦包括在內；然而無論
    係直接或間接證據，其為訴訟上之證明，須於通常一般之人
    均不致有所懷疑，而得確信其為真實之程度者，始得據為有
    罪之認定，倘其證明尚未達到此一程度，而有合理性之懷疑
    存在時，即難為有罪之認定。此有最高法院52年台上字第13
    00號、76年度台上字第4986號判例可資參照。
三、公訴意旨(一)部分--訊據被告己○○、壬○○坦承有向漁船購
    買甲種漁船動力用油再轉售，以賺取差價等情，惟堅決否認
    有何詐欺犯行，辯稱：我們是向漁船收購出海捕魚用剩下之
    甲種漁船動力用油，不是詐欺等語。被告辛○○、庚○○、
    癸○○、丁○○、乙○○則坦承有受僱於被告己○○、壬○○，從事抽油、駕駛油罐車、修理機械等工作，惟均堅決否
    認有何詐欺犯行，一致辯稱：我們只是單純受僱，沒有詐欺
    犯行，也不知道是違法行為等語。另被告戊○○亦否認有何
    詐欺犯行，辯以：我沒有賣油給被告己○○、壬○○，我加
    完油後有出海等語。經查：
  (一)附表一編號一聖滿春號部分
    1.同案被告王資文所有之聖滿春號漁船，於96年3 月27日，
      在高雄市小港區漁會漁船加油站，加甲種漁船動力用油
      85,000公升油乙節，為同被告王資文所自承，並有聖滿春
      號漁船購油紀錄在卷可憑（參臺灣苗栗地方法院檢察署卷
      (三)第38頁至第40頁），此部分之事實洵堪認定。惟同案被
      告王資文否認有販賣甲種漁船動力用油予被告己○○、壬○○並稱：我於96年3 月27日向高雄市小港區漁會加油站
      購買甲種漁船動力用油，目的是供己用，並沒有販賣給被
      告己○○等人等語。
    2.被告己○○於96年4 月14日、同年月18日調查時雖供稱：
      曾向王資文購買漁船用油，且所購買之425 粒（即85,000
      公升）漁船用油，業已轉售完畢等語，並就被告壬○○所
      登載之帳冊為說明（參臺灣苗栗地方法院檢察署卷(二)第16
      3 頁至170 頁卷(五)第26頁至第32頁、臺灣高雄地方法院檢
      察署96年偵字第11306 號卷(一)第2 頁至第10頁），而被告
      壬○○亦自承有於96年3 月25日、同年月26日與被告王資
      文有互通電話等語（參臺灣苗栗地方法院檢察署卷(一)第53
      頁），此外扣案被告壬○○所有編號(一)筆記本最末頁上亦
      有聖滿春號425 之記載（參扣押物編號10-02 壬○○筆記
      本(一)），形式上觀之，似可同案認定被告王資文於96年3
      月27日所購買之85,000公升甲種漁船動力用油，已轉售與
      被告己○○等人，且被告己○○業已轉售完畢。惟本院衡
      之被告己○○蒐購漁船用油對象繁多，數量亦眾，故對於
      購油之漁船船長或船員或有印象，但對於購買數量究竟若
      何，衡情自無可能記憶明確，是其於調查時，能夠明確證
      稱向被告王資文購買425 粒漁船用油，顯然係依據扣案帳
      冊所為之陳述，而扣案帳冊係被告壬○○所記載，依被告
      壬○○於檢察事務官詢問時陳稱：（提示0000000000的96
      年3 月25日通訊監察譯文報告書）是我的電話沒錯，那一
      次是綽號「文欽」也就是「多歲仔」他的聖滿春漁船航行
      紀錄器壞掉，他說他要加油，他就請教我，並跟我說有40
      0 粒可以賣，至於後來有沒有跟他買是由被告己○○決定
      等語（參苗栗地方法院檢察署卷(一)第52頁、第53頁）。可
      見被告壬○○並不確定是否有向同案被告王資文購買甲種
      漁船動力用油，又依據被告壬○○所記載之帳冊觀之，該
      日登載其他漁船如海順財、和吉發、順長財號漁船，均有
      該漁船加油數量扣除自行留用數量後實際購入數量之詳細
      記載，而同日之交易，惟獨王資文所有聖滿春號漁船僅記
      載加油數量，未有其他自行留用數量或實際購入數量之記
      載（參扣押物編號10-02 壬○○筆記本(一)最末頁），則該
      筆交易是否業已完成，非無疑問。因此，被告己○○憑藉
      該帳冊記載所為之上開陳述，是否可信，仍非無疑。
    3.又依臺灣苗栗地方法院檢察署於96年4 月18日中午12時10
      分許，前往被告王資文所有聖滿春號漁船勘驗油箱，其結
      果：「1.勘驗漁船上主機旁加油孔，經目視檢查，內注滿
      柴油，並以手指探入接觸確為船油無訛。2.再於船首處發
      現漁具位數甚多，且於船首預備油艙兩座，其內亦注滿船
      油。有該署勘驗筆錄乙份在卷可憑（參苗栗地方法院檢察
      署卷(一)第62頁），顯然該船油艙呈現加滿狀態。至該漁船
      油箱何以呈現加滿狀態，有可能者係同案被告王資文將96
      年3 月27日所購買之甲種漁船用油販售與被告己○○等人
      後，再另行加油。若非如此，則同案被告王資文所辯，未
      將所購買之漁船動力用油售予被告己○○等人即為可採。
      而因本案係於96年4 月14日始經檢調人員查獲，故同案被
      告王資文若真有將96年3 月27日所購買之甲種漁船動力用
      油全部轉售被告己○○等人，因當時本案尚未案發，同案
      被告王資文於無警覺情況下，若欲再加滿聖滿春號漁船油
      箱，自無可能不利用政府之優惠補助，故其再次加油自當
      於漁業署留下紀錄，然依漁業署之資料，該漁船最後一次
      利用優惠補助加油之日期即為96年3 月27日，有行政院農
      業委員會漁業署98年1 月7 日漁二字第0971227834號函暨
      所檢附之附件四資料乙份在卷可參（參原審卷(四)第236 頁
      、第237 、279 至282 頁），顯然同案被告王資文所有上
      開漁船於96年3 月27日以後並未有何加油之行為。而如上
      開勘驗筆錄所載，該漁船之油箱係呈現滿油狀態，於此事
      證下，同案被告王資文稱未將96年3 月27日所購買之漁船
      動力用油，售予被告己○○等人等語，即為可採。
    4.同案被告王資文於96年3 月27日加之漁船動力用油，未售
      予被告己○○等人既堪認定，自難認同案被告王資文該次
      購油之目的係用以轉售而涉犯刑法詐欺得利犯行。至依被
      告壬○○前開所證及扣案帳冊之記載，被告王資文於加油
      前，應有與被告壬○○等談及出售漁船用油之事，否則被
      告壬○○無從知悉被告王資文加油數量為425 粒即85,000
      公升，然此部分事證，至多僅能認被告王資文所為達刑法
      預備詐欺階段，而因詐欺未處罰預備犯，自不能以刑罰相
      繩。同案被告王資文暨不構成詐欺罪，則被告己○○、壬○○、辛○○、庚○○、癸○○、丁○○、乙○○即無與
      之共犯詐欺罪可言。被告己○○、壬○○、辛○○、庚○○、癸○○、丁○○、乙○○被訴此部分詐欺罪嫌，應屬
      不能證明犯罪。
  (二)附表一編號二至七號、附表二部分
    1.被告壬○○、己○○向附表一編號二至七號被告戊○○等
      人、附表二所示不詳姓名之人購買甲種漁船動力用油，再
      轉售賺取差價圖利等情，雖據被告壬○○、己○○坦承不
      諱，並有附表一編號二至七號所示和吉發號漁船、海順財
      號漁船、順長財號漁船漁業動力用油購油手冊、進出港檢
      查表及海順財號之漁船加油歷史紀錄各乙份（參苗栗地方
      法院檢察署卷(三)第83至91頁、卷(四)第61頁至67頁、原審卷
      (二)第5 頁至第20頁）、被告壬○○所有登載購入及賣出漁
      船動力用油數量之帳冊、被告壬○○販賣甲種漁船用油有
      關之估價單2 本、佳成地磅單3 份、明裕裝卸地磅單19張
      、秤量傳票3 張、油料數量計算單5 張等扣案可證（參苗
      栗地方法院檢察署卷(五)第9 頁至第11頁），復有中國信託
      商業銀行股份有限公司96年4 月14日中信銀集作字第9650
      2995號函、同年5 月22日中信銀集作字第96504197 號 函
      暨所檢附被告壬○○帳戶資金來往資料（參臺灣高雄地方
      法院檢察署96年度偵字第11306 號卷(二)第227 頁至第251
      頁、第290 頁至第310 頁）、被告壬○○買進漁船用油數
      量統計表（95年8 月1 日至96年3 月31日）、壬○○銷售
      漁船用油數量統計表（95年8 月8 日至96年3 月31日）及
      臺灣中油股份有限公司於95年至96年間之公告牌價一紙（
      參原審卷(四)272 頁）在卷可憑，公訴意旨所指固非無據。
    2.惟和吉發號、海順財號、順長財號漁船，於附表一編號二
      至七號所示時間，向中油公司加油購買甲種漁船動力用油
      後，均有出海紀錄，此有行政院農業委員會漁業署98年1
      月7 日漁二字第0971227834號函航跡圖案在卷可憑 (原審
      卷3 第236-300 頁)。 準此，縱認同案被告郭和順、洪清
      輝及被告戊○○確有於附表一編號二至七號所示時間，出
      售甲種漁船動力用油予被告己○○、壬○○，則該甲種漁
      船動力用油是否係同案被告郭和順、洪清輝及被告戊○○
      以隱瞞非供漁業使用之詐騙手段向中油公司所詐購，即非
      無疑。公訴人雖認為依航跡圖所示和吉發號、海順財號、
      順長財號漁船並未實際從事漁撈，僅將漁船開往大陸福建
      省沿岸停泊云云，惟此部分事實，未經公訴人舉證，殊難
      以航跡圖為唯一證據遽認上開漁船並無從事漁撈。本件並
      無積極證據足以證明被告戊○○等人以吉發號、海順財號
      、順長財號漁船向中油公司購買甲種漁船動力用油之初，
      有隱瞞非供漁業使用之詐騙手段向中油公司詐購甲種漁船
      動力用油，則被告戊○○等人所涉詐欺罪嫌即屬不能證明
      。至於上開漁船是否將出海捕魚用剩之甲種漁船動力用油
      售予被告己○○、壬○○，則屬被告戊○○等人合法購入
      甲種漁船動力用油後之處分行為，應依「臺灣地區漁船油
      核配辦法」或「漁業動力用油優惠油價標準」處罰，尚難
      認被告戊○○等人於購油之初即具有不法得利之意圖及施
      用詐術之行為，自不能以詐欺罪相繩。被告戊○○等人之
      行為暨不成立詐欺罪，則被告己○○、壬○○向渠等購油
      之行為，以及被告己○○、壬○○之受僱人即被告辛○○
      、庚○○、癸○○、丁○○、乙○○等人，自無與之共犯
      詐欺罪之可能。
    3.附表二部分，被告己○○、壬○○買進油料之對象均係真
      實姓名不詳之人，則該油料是否係不詳姓名之人以詐騙之
      手段向中油公司詐購之甲種漁船動力用油，即有可疑。公
      訴人認為附表二部分亦屬詐欺犯行，尚嫌無據。被告己○○、壬○○、辛○○、庚○○、癸○○、丁○○、乙○○
      等人無成立詐欺罪可言。
四、公訴意旨(二)部分--訊據被告辛○○、庚○○、癸○○、丁○○、乙○○均否認有詐欺犯行。經查：事實欄所示被告己○○、壬○○之詐欺犯行，其犯罪時間係95年10月19日，業如
    前述。而被告乙○○係於95年12月初，經由己○○之僱用加
    入上開集團，擔任出售油品時駕駛油罐車至指定地點之工作
    ；被告丁○○於96年1 月初，經由己○○或壬○○之僱用加
    入上開集團，擔任出售油品時把風之工作；被告辛○○、庚○○二人於96年1 月初，加入上開集團，除均擔任出售油品
    時把風，並處理該集團相關雜務之工作外，被告庚○○並於
    貯油船隻馬達壞掉時，擔任修復之工作；被告癸○○於96年
    3 月初，經由丙○○之介紹加入上開集團，擔任盤油及出售
    油品時抽油之工作等情，業據被告己○○、壬○○、辛○○
    、庚○○、癸○○、丁○○、乙○○等人於警詢中陳述甚明
    ，並有電話通聯紀錄及通話譯文在卷足稽。則被告辛○○、
    庚○○、癸○○、丁○○、乙○○等人係在被告己○○、壬○○為事實欄所載詐欺犯行之後，始受僱於被告己○○、壬○○，其等對於被告己○○、壬○○於事實欄所載之詐欺犯
    行，並無參與，自無與被告己○○、壬○○共犯詐欺得利罪
    之餘地，應可認定。
五、綜上所述，公訴人所持之前開論據，無法採為認定被告己○○、壬○○、辛○○、庚○○、癸○○、丁○○、乙○○、
    戊○○犯罪之證據；此外，復查無其他積極證據足資證明被
    告等人有此部分之詐欺犯行，被告等人被訴詐欺取財罪自屬
    不能證明。原審未詳為推求，就附表一編號二至七、附表二
    部分 (編號42、50、67除外)， 遽為論罪科刑之判決，即有
    未恰；至於附表一編號一、附表二編號42、50、67部分，原
    審僅就同案被告王資文諭知無罪，就被告己○○、壬○○、
    辛○○、庚○○、癸○○、丁○○、乙○○部分則漏未諭知
    ，顯有已受請求之事項未予裁判之違失。被告等人上訴意旨
    不認犯行並指摘原判決不當，為有理由，應由本院將原判決
    關於被告辛○○、庚○○、癸○○、丁○○、乙○○、戊○○部分及被告己○○、壬○○被訴附表一、二部分撤銷，並
    為被告等人無罪之判決。
據上論結，應依刑事訴訟法第369 條第1 項前段、第364 條、第
299 條第1 項前段、第300 條、第301 條第1 項，刑法第28條、
第339 條第2 項、第41條第1 項前段，刑法第施行法第1 條之1
，中華民國96年罪犯減刑條例第2 條第1 項第3 款、第7 條第1
項、第2 項、第9 條，判決如主文。
本案經檢察官方娜蓉到庭執行職務。
中    華    民    國    98    年    9     月    18    日
                  刑事第九庭    審判長法  官  莊秋桃
                                      法  官  裕斗
                                      法  官  范惠瑩
以上正本證明與原本無異。
不得上訴。
中    華    民    國    98    年    9     月    18    日
                                      書記官  戴育婷
附錄法條：
中華民國刑法第339條：
意圖為自己或第三人不法之所有，以詐術使人將本人或第三人之
物交付者，處5 年以下有期徒刑、拘役或科或併科1 千元以下罰
金。
以前項方法得財產上不法之利益或使第三人得之者，亦同。
前二項之未遂犯罰之。
    附表一：
   ┌──┬───┬────┬────┬───┬─────┬────────┐
   │編號│船名  │詐欺時間│詐欺地點│數量  │不法利得  │備註            │
   │    │      │        │        │      │即獲得漁業│                │
   │    │      │        │        │      │署補助金額│                │
   ├──┼───┼────┼────┼───┼─────┼────────┤
   │ 一 │聖滿春│96年3月 │高雄市小│85,000│141,270元 │壬○○於96年3 月│
   │    │號    │27日中午│港區漁會│公升，│          │25日、26日與王資│
   │    │      │12時55分│加油站  │即425 │          │文合意詐欺，並要│
   │    │      │        │        │粒    │          │王資文待同月27日│
   │    │      │        │        │      │          │油價上漲後再去申│
   │    │      │        │        │      │          │請補助          │
   ├──┼───┼────┼────┼───┼─────┼────────┤
   │ 二 │和吉發│96年3月 │同上    │9,600 │ 15,955元 │                │
   │    │號    │27日    │        │公升，│          │                │
   │    │      │        │        │即48粒│          │                │
   │    │      │        │        │      │          │                │
   ├──┼───┼────┼────┼───┼─────┼────────┤
   │ 三 │海順財│95年12月│同上    │63,000│  不詳    │                │
   │    │號    │21日    │        │公升，│          │                │
   │    │      │        │        │即315 │          │                │
   │    │      │        │        │粒    │          │                │
   ├──┼───┼────┼────┼───┼─────┼────────┤
   │ 四 │海順財│95年12月│同上    │38,400│  不詳    │                │
   │    │號    │30日    │        │公升，│          │                │
   │    │      │        │        │即192 │          │                │
   │    │      │        │        │粒    │          │                │
   ├──┼───┼────┼────┼───┼─────┼────────┤
   │ 五 │海順財│96年3月 │同上    │38,400│ 18,614元 │壬○○於96年3 月│
   │    │號    │14日下午│        │公升，│          │14日上午11時47分│
   │    │      │3時3分許│        │即192 │          │許與洪清輝合意詐│
   │    │      │        │        │粒    │          │欺，並要洪清輝待│
   │    │      │        │        │      │          │同日下午3時在小 │
   │    │      │        │        │      │          │港交易          │
   ├──┼───┼────┼────┼───┼─────┼────────┤
   │ 六 │海順財│96年3月 │同上    │10,600│ 17,617元 │                │
   │    │號    │27日下午│        │公升，│          │                │
   │    │      │1時8分許│        │即53粒│          │                │
   │    │      │        │        │      │          │                │
   ├──┼───┼────┼────┼───┼─────┼────────┤
   │ 七 │順長財│96年3月 │同上    │18,000│ 29,916元 │壬○○於96年3 月│
   │    │號    │27日下午│        │公升，│          │27日上午11時23分│
   │    │      │1時3分許│        │即90粒│          │許與戊○○合意詐│
   │    │      │        │        │      │          │欺，並要戊○○待│
   │    │      │        │        │      │          │同日下午1時交易 │
   └──┴───┴────┴────┴───┴─────┴────────┘


司法院資訊處製作；財團法人民間司法改革基金會備份。
